【裁判字號】    92,家訴,10
【裁判日期】    920602
【裁判案由】    確認遺囑真正等
【裁判全文】
臺灣高雄地方法院民事判決  九十二年度家訴字第一○號
    原      告  乙○○
    訴訟代理人  周君強律師
                洪條根律師
    被      告  行政院國軍退除役官兵輔導委員會高雄縣榮民服務處
    法定代理人  金筱輝
    訴訟代理人  甲○○
右當事人間確認遺囑真正等事件，本院判決如左：
    主      文
確認如附件所示之鍾先治遺囑為真正。
訴訟費用由被告負擔。
    事實及理由
壹、原告方面：
一、聲明：求為判決如主文所示。
二、陳述：訴外人鍾先治（民國十五年一九月日生）於九十年四月十二日死亡，因原
    告乙○○（身分統一編號：Ｚ000000000號）與鍾先治為多年之友人，
    鍾先治晚年多病，均由原告照顧，為此鍾先治曾於八十九年七月二十六日書立如
    附件所示內容略為「、、多餘款項與乙○○先生新台幣（下同）三十萬元」之遺
    書一紙。又因鍾先治係單身榮民，在台無親無眷，依台灣地區與大陸地區人民關
    係條例第六十八條規定，單身亡故榮民之遺產，由被告擔任遺產管理人。原告前
    請求被告交付三十萬元時，被告卻依「退除役官兵死亡善後處理及無人繼承作業
    程序」規定，要求原告提起訴訟。為此，爰依法訴請鈞院判決如主文所示。
貳、被告方面之聲明及陳述：
    系爭遺囑的確是自鍾先治之遺物中發現無訛。
參、得心證之理由：
一、程序事項：
        按「確認法律關係之訴，非原告有即受確認判決之法律上利益者，不得提起
    之，確認證書真偽之訴，亦同」，民事訴訟法第二百四十七條第一項定有明文。
    查本件訴訟，原告訴請確認者乃被繼承人鍾先治所立如附件所示之遺囑為真正，
    該遺囑性質上即屬本條所稱之證書，故本件訴訟係屬確認證書真偽之訴訟。次按
    ，確認證書真偽之訴，除原告須有即受確認判決之法律上利益外，尚以證書是否
    由作成名義人作成，有不明確之情形始得提起（最高法院八十二年度台上字第一
    九五號判例參照）。查原告主張系爭遺囑由立遺囑人鍾先治所作成，而被告否認
    之，故原告在私法上之地位有受侵害之危險，而此危險得以確認判決予以除去，
    是以原告有即受確認判決之法律上利益（最高法院五十二年度台上字第一九二二
    號判例參照），且遺囑是否由作成名義人鍾先治所作成有爭執，故符合提起確認
    證書真偽之訴的要件，合先敘明。
二、按自書遺囑者，應自書遺囑全文，記明年月日並親自簽名，民法第一千一百九十
    條定有明文。
三、經查：
１、原告主張訴外人鍾先治為單身榮民，於九十年四月十二日死亡等情，有戶籍謄本
    在卷可佐。
２、證人羅寶財證稱：「我是退輔會的駐區組長，鍾先治的事情是我在處理的。」、
    「死者與原告確實是以前的同事，他們確實有認識。」等語，足見被繼承人與鍾
    先治確為友人無訛。又參酌羅寶財所另稱：「遺囑是我們清點遺物的時候發現的
    ，是由我們會同村長及派出所的警員一起清點，我有參與，遺囑確實是我們在鍾
    先治的屋內找到的。當時我們確實有發現原告訴訟代理人所提的二張照片，照片
    後面本來就有寫字，也是我們在鍾先治屋內發現的。、、鍾先治久病所以上吊自
    殺，當初我們要清點遺物的時候，鍾先治的門有壹把已經斷掉的鑰匙，所以我們
    還請鎖匠來開門。、、鍾先治上吊後，我們進到屋內，發現遺囑、零錢及鑰匙放
    在桌上很整齊，房間內衣服疊的好好的，存款簿及定存單放在書桌。、、我們發
    現鍾先治死亡的時候，原告沒有在現場。」等語，足見鍾先治最初經人發現過逝
    時，即一併在鍾先治之住處找到系爭遺囑，當時原告並未在現場。
３、其次，證人戴國樑證稱：其與死者鍾先治是八軍團軍樂隊的同事，系爭遺囑應該
    是鍾先治本人的筆跡等語。又被告訴訟代理人提出記有乙○○等人之電話的字條
    二紙，表示該二紙電話字條是在遺物中發現；另原告亦提出背面有書立「鍾先治
    」之照片二張，羅寶財亦證稱：「當時我們確實有發現原告訴訟代理人所提的二
    張照片，照片後面本來就有寫字，也是我們在鍾先治屋內發現的。」等語，而上
    開照片背面之「鍾先治」字跡、二紙電話字條上之「乙○○」筆跡，經與系爭遺
    囑比對結果，確與系爭遺囑上之「鍾先治」及「乙○○」之筆跡極為相似。
４、從而，稽諸前述，依系爭遺囑之發現過及地點、原告與死者平日之關係、及系爭
    遺囑上與其他遺物之筆跡等觀之，本院認系爭遺囑應為真正無訛。
四、綜上所述，系爭遺囑既為鍾先治所書立，且已記明年月日，並有鍾先治之簽名是
    系爭遺囑應符合上開法律規定而為真正無訛。從而，原告訴請確認系爭遺囑為真
    正，於法自屬有據，應予准許。
五、訴訟費用負擔之依據：民事訴訟法第七十八條。
中      華      民      國    九十二    年      六      月      二      日
                              臺灣高雄地方法院家事法庭
~B法      官  洪碩垣
右為正本係照原本作成。
如對本判決上訴，須於判決送達後廿日內向本院提出上訴狀並表明上訴理由，如於宣
示後送達前提起上訴者須於送達後十日內補提上訴理由書（須附繕本）。
中      華      民      國    九十二    年      六      月      九      日
~B法院書記官  王少玲


司法院資訊處製作；財團法人民間司法改革基金會備份。
